ACORDAO-COMPLETO-2350234

ACÓRDÃO 3861/2019 ATA 16/2019 - PRIMEIRA CÂMARA

VISTOS, relatados e discutidos estes autos de tomada de contas especial, instaurada pelo Fundo Nacional de Desenvolvimento da Educação (FNDE) em desfavor do Sr. João Alves Alencar, exPrefeito do Município de Senador La Rocque/MA, em razão da impugnação parcial das despesas com os recursos transferidos para o Programa Nacional de Apoio ao Transporte do Escolar, no exercício de 2009 (Pnate/2009) e para o Programa Dinheiro Direto na Escola no exercício de 2010 (PDDE/2010) ,
ACORDAM os Ministros do Tribunal de Contas da União, reunidos em sessão da Primeira Câmara, ante as razões expostas pelo Relator, em:
9.1 julgar irregulares as contas do Sr. João Alves Alencar (CPF XXX.081.203-XX) , com fundamento nos arts. 1º, inciso I, 16, inciso III, alíneas “b” e “c”, da Lei 8.443/1992 c/c os arts. 19 e 23, inciso III, da mesma lei, e com arts. 1º, inciso I, 209, incisos II e III, 210 e 214, inciso III, do Regimento Interno, condenando-o ao pagamento das quantias a seguir especificadas, com a fixação do prazo de quinze dias, a contar da notificação, para comprovar, perante este Tribunal (art. 214, inciso III, alínea “a”, do Regimento Interno) , o recolhimento da dívida aos cofres do Fundo Nacional de Desenvolvimento da Educação (FNDE) , atualizada monetariamente e acrescida dos juros de mora, calculados a partir das datas discriminadas, até a data do recolhimento, na forma prevista na legislação em vigor: 
	 Valor Original (R$) 
	Data da Ocorrência

	7.687,20
	8/1/2010

	33,92
	17/12/2010

	85.590,40
	11/10/2010

Valor atualizado em 2/3/2019: R$ 188.541,95 (peça 17) .
9.2 aplicar ao Sr. João Alves Alencar (CPF XXX.081.203-XX) a multa prevista no art. 57 da Lei 8.443/1992 c/c o art. 267 do Regimento Interno, no valor de R$ 20.000,00 (vinte mil reais) , com a fixação do prazo de quinze dias, a contar da notificação, para que comprove, perante este Tribunal (art. 214, inciso III, alínea “a”, do Regimento Interno) , o recolhimento da dívida aos cofres do Tesouro Nacional, atualizada monetariamente desde a data deste acórdão até a do efetivo recolhimento, se for paga após o vencimento, na forma da legislação em vigor;
9.3 autorizar, desde logo, nos termos do art. 28, inciso II, da Lei 8.443/1992, a cobrança judicial da dívida, caso não atendida a notificação;
9.4 dar ciência desta deliberação ao Fundo Nacional de Desenvolvimento da Educação e ao responsável;
9.5 encaminhar cópia desta deliberação ao Procurador-Chefe da Procuradoria da República no Maranhão, nos termos do § 3º do art. 16 da Lei 8.443/1992 c/c o § 7º do art. 209 do Regimento Interno do TCU, para adoção das medidas que entender cabíveis.

Tomada de contas especial instaurada pelo Fundo Nacional de Desenvolvimento da Educação (FNDE), em desfavor de ex-prefeito (Gestão 2009-2012), em razão da impugnação parcial das despesas com os recursos repassados ao Município de Senador La Rocque/MA, à conta do Programa Nacional de Apoio ao Transporte do Escolar, no exercício de 2009 (Pnate/2009) e do Programa Dinheiro Direto na Escola no exercício de 2010 (PDDE/2010).

Primeira Câmara

Prefeitura Municipal de Senador La Rocque/MA.

3. Interessados/Responsáveis:
3.1. Interessado: Fundo Nacional de Desenvolvimento da Educação (00.378.257/0001-81).
3.2. Responsável: João Alves Alencar (XXX.081.203-XX).

13.1. Ministros presentes: Walton Alencar Rodrigues (Presidente), Benjamin Zymler e Bruno Dantas.
13.2. Ministro-Substituto convocado: Augusto Sherman Cavalcanti (Relator).
13.3. Ministro-Substituto presente: Weder de Oliveira.

AUGUSTO SHERMAN

Adoto, como relatório, excerto da instrução vazada à peça 18 destes autos, anuída pelo corpo diretivo da SecTCE (peças 19-20) , e, em quota singela, pelo MP/TCU (peça 21) :
“INTRODUÇÃO
1. Cuidam os autos de tomada de contas especial instaurada pelo Fundo Nacional de Desenvolvimento da Educação (FNDE) , em desfavor do Sr. João Alves Alencar, exprefeito (Gestão 2009-2012) , em razão da impugnação parcial das despesas com os recursos repassados ao Município de Senador La Rocque/MA, à conta do Programa Nacional de Apoio ao Transporte do Escolar, no exercício de 2009 (Pnate/2009) e do Programa Dinheiro Direto na Escola no exercício de 2010 (PDDE/2010) , contrariando o previsto na Resolução CD/FNDE 14, de 8/4/2009 e na Resolução CD /FNDE 3, de 1º/4/2010.
HISTÓRICO
2. Para a execução do Pnate/2009 e do PDDE/2010, o FNDE repassou ao Município de Senador La Rocque/MA respectivamente as importâncias de R$ 27.395,70 e R$ 270.616,30, mediante as Ordens Bancárias relacionadas à peça 2, p. 5-7.
3. Como fundamento para a instauração da Tomada de Contas Especial, temos a impugnação parcial das despesas realizadas, de acordo com o Parecer 667/FNDE, de 24/2/2017 (Pnate/2009) e do Parecer 1325/2016/FNDE, de 1/9/2016 (PDDE/2010, peça 4, p. 15-18) , conforme relatado no Relatório de TCE 343/2017 (peça 4, p. 59) , resumidas a seguir:
	Programa
	Origem do Débito
	Valor Original (R$) 
	Data

	Pnate/2009
	Pagamento de tarifas bancárias na conta específica do programa, em desacordo com o disposto no art. 15, inciso I, alínea ‘d’, da Resolução CD/FNDEº 14, de 08 de abril, de 2009. 
	4,35
	29/1/2009

	PDDE/2010
	Foi identificado no Extrato Bancário da conta específica do programa, um pagamento não relacionado na Relação de Pagamentos efetuados do Demonstrativo da Execução da Receita e da Despesa e de Pagamentos Efetuados
	7.687,20
	8/1/2010

		Não houve aplicação dos recursos no mercado financeiro em desacordo com o disposto no parágrafo 5º do Artigo 24º da Resolução CD/FNDE 03, de 01 de abril de 2010
	33,92
	17/12/2010

		Pagamento de tarifas bancárias na conta específica do programa, em desacordo com o disposto no Inciso IV, parágrafo 1º do Artigo 2º na Resolução CD/FNDE 03, de 01 de abril de 2010.
	17,40
	17/12/2010

		O valor correspondente ao ‘valor transferido pelo FNDE’ indicado na prestação de contas analisada (R$ 164.794,50) diverge do valor efetivamente transferido para o exercício de 2010, R$ 250.384,90, conforme Relações de Unidades Executoras – REXs dos exercícios de 2009 e 2010. Destaca-se que não houve indicação de Unidade Executora inadimplente que justificasse o valor comprovado a menor. Ademais, o valor transferido pelo FNDE no exercício de 2010 foi de R$ 153.632,90 juntamente com a parcela referente ao exercício de 2009 no valor de R$ 97.022,00, que só foi creditada no exercício de 2010. 
	85.590,40
	11/10/2010*

	Total
	93.333,27

* Considerando não ter sido informada a data das despesas sem comprovação, a estimativa acontece a partir da data da última ordem bancária, uma vez que esta estimativa é a menos onerosa ao gestor faltoso, evitando assim o enriquecimento sem causa da União
EXAME TÉCNICO
4 Em cumprimento ao Despacho do Secretário, com fulcro nas delegações de competência conferidas pelo relator destes autos, foi promovida a citação do Sr. João Alves Alencar, por meio do Ofício 2021/2018-TCU/SecexTCE, de 4/10/2018 (peça 13) , recebido conforme AR, de 28/12/2018, acostado à peça 14. 
5. O responsável apresentou, intempestivamente, as alegações de defesa (peça 16) em relação à seguinte irregularidade:
a.1) Irregularidade: não comprovação da boa e regular aplicação dos recursos públicos federais na execução do PDDE/2010, tendo em vista as seguintes constatações: 
 a.1.1) Foi identificado no Extrato Bancário da conta específica do programa, um pagamento não relacionado na Relação de Pagamentos efetuados do Demonstrativo da Execução da Receita e da Despesa e de Pagamentos Efetuados
 a.1.2) Não houve aplicação dos recursos no mercado financeiro em desacordo com o disposto no parágrafo 5º do Artigo 24º da Resolução CD/FNDE 03, de 01 de abril de 2010
 a.1.3) Pagamento de tarifas bancárias na conta específica do programa, em desacordo com o disposto no Inciso IV, parágrafo 1º do Artigo 2º na Resolução CD/FNDE 03, de 01 de abril de 2010.
 a.1.4) O valor correspondente ao ‘valor transferido pelo FNDE’ indicado na prestação de contas analisada diverge do valor efetivamente transferido para o exercício de 2010, conforme Relações de Unidades Executoras – REXs dos exercícios de 2009 e 2010. Destaca-se que não houve indicação de Unidade Executora inadimplente que justificasse o valor comprovado a menor. Ademais, o valor transferido pelo FNDE no exercício de 2010 foi de R$ 153.632,90 juntamente com a parcela referente ao exercício de 2009 no valor de R$ 97.022,00, que só foi creditada no exercício de 2010.
6. Alegações de Defesa do Sr. João Alves Alencar – (peça 16) :
6.1. Inicialmente, o defendente apresentou alegações de defesa quanto ao débito do Pnate/2009, citando que o valor é irrisório e que as verbas do referido programa tiveram a correta e adequada aplicação nas suas finalidades.
6.2. Em sequência, adentrou nas irregularidades relativas ao PDDE/2010:
6.2.1. Quanto ao Pagamento de tarifas bancárias na conta específica do programa, no valor de R$ 17,00 em 17/12/2010, o responsável argumentou que os recursos do referido programa tiveram a correta e adequada aplicação nas suas finalidades, na implementação de projetos pedagógicos, no desenvolvimento de atividades educacionais, na aquisição de material de consumo, na aquisição de material permanente, na realização de pequenos reparos do prédio da escola da rede municipal de ensino, não existindo qualquer comprovação de danos ao erário, ademais este valor é irrisório;
6.2.2. Quanto a divergência entre o valor transferido pelo FNDE indicado na prestação de contas analisada e o valor efetivamente transferido para o exercício de 2010, a defesa igualmente a questão anterior, reafirmou que os recursos do referido programa tiveram a correta e adequada aplicação nas suas finalidades, na implementação de projetos pedagógicos, no desenvolvimento de atividades educacionais, na aquisição de material de consumo, na aquisição de material permanente, na realização de pequenos reparos do prédio da escola da rede municipal de ensino, não existindo qualquer comprovação de danos ao erário;
6.3. Por fim, a defesa entendendo que os recursos decorrentes dos referidos programas tiveram sua correta aplicação e que não existe comprovação de dano ao erário requereu a aprovação das contas do responsável. 
7. Análise:
7.1. Inicialmente, registra-se que no Ofício 2021/2018-TCU/SecexTCE não houve a impugnação do valor de R$ 4,35 relativo ao Pnate/2009, pois tal valor havia sido excluído do processo, conforme o item 15 da instrução acostada à peça 10, a seguir transcrito:
15. Registra-se, quanto às despesas pelo pagamento de tarifas bancárias (Pnate/2009) que a jurisprudência do Tribunal construiu o entendimento de que não cabe condenação em débito da convenente em razão de despesas bancárias derivadas da simples utilização de serviços bancários necessários e inevitáveis para a manutenção da conta corrente específica e para a execução do objeto do convênio, que não sejam consequência de comportamento inadequado do titular da conta corrente (Acórdão 912/2014-TCU-Plenário, 6.197/2016--TCU1ª Câmara, 4.661/2017-TCU-1ª Câmara, todos da relatoria do Ministro Benjamin Zymler, e Acórdão 7596/2017-TCU-Segunda Câmara, da relatoria do Ministro Augusto Nardes) . 
7.2. Quanto as irregularidades relativas ao do PDDE/2010, observa-se que o responsável não logrou êxito em justificar o valor constante em extrato bancário, não relacionado na Relação de Pagamentos; a não aplicação dos recursos no mercado financeiro; nem a divergência entre o valor transferido pelo FNDE indicado na prestação de contas analisada e o valor efetivamente transferido para o exercício de 2010. Enfim, a defesa do responsável não traz argumentos robustos para refutar as referidas ocorrências, valendo-se apenas de alegações genéricas de que os recursos federais recebidos, por meio do PDDE, foram adequadamente aplicados nas finalidades do programa em tela, inexistindo, portanto, comprovação de dano ao erário.
7.2.1. Destaca-se que no caso concreto deve haver a cobrança pela não aplicação no mercado financeiro dos recursos transferidos não utilizados, pois não ocorre sobreposição do período de atualização monetária e de eventuais juros de mora com o período da aplicação financeira, nos termos da jurisprudência do TCU. Acórdão 7576/2015-TCU-Primeira Câmara, da relatoria do Min. Benjamin Zymler, Acórdão 2534/2016-TCU-Primeira Câmara, da relatoria do Min. José Mucio Monteiro e Acórdão 5088/2018-TCU-Segunda Câmara, da relatoria do Min. Augusto Nardes, entre outros. 
7.3. Dessa forma, haja vista que o afastamento das irregularidades dependeria de justificativas capazes de elidir os questionamentos acima levantados, o que não ocorreu, no caso concreto, propõe-se rejeitar as alegações de defesa apresentadas. 
CONCLUSÃO
8. Em face da análise promovida no item 7, propõe-se rejeitar as alegações de defesa apresentadas pelo Sr. João Alves Alencar, uma vez que não foram suficientes para sanear as irregularidades a ele atribuídas. 
9. Os argumentos de defesa tampouco lograram afastar o débito imputado ao responsável. Ademais, inexistem nos autos elementos que demonstrem sua boa-fé ou a ocorrência de outros excludentes de culpabilidade. Desse modo, suas contas devem, desde logo, ser julgadas irregulares, nos termos do art. 202, § 6º, do Regimento Interno/TCU, procedendo-se à sua condenação em débito e à aplicação da multa prevista no art. 57 da Lei 8.443/1992. 
PROPOSTA DE ENCAMINHAMENTO
10. Diante do exposto, submetem-se os autos à consideração superior, propondo:
 a) rejeitar as alegações de defesa apresentadas pelo Sr. João Alves Alencar (CPF XXX.081.203-XX) ;
 b) com fundamento nos arts. 1º, inciso I, 16, inciso III, alíneas ‘b’ e ‘c’, da Lei 8.443/1992 c/c os arts. 19 e 23, inciso III, da mesma lei, e com arts. 1º, inciso I, 209, incisos II e III, 210 e 214, inciso III, do Regimento Interno, que sejam julgadas irregulares as contas do Sr. João Alves Alencar (CPF XXX.081.203-XX) , e condená-lo ao pagamento da quantia a seguir especificada, com a fixação do prazo de quinze dias, a contar da notificação, para comprovar, perante este Tribunal (art. 214, inciso III, alínea ‘a’, do Regimento Interno) , o recolhimento da dívida aos cofres do Fundo Nacional de Desenvolvimento da Educação (FNDE) , atualizada monetariamente e acrescida dos juros de mora, calculados a partir das datas discriminadas, até a data do recolhimento, na forma prevista na legislação em vigor: 
b.1) Valor e data original do débito:
                           TRIBUNAL DE CONTAS DA UNIÃO		TC Processo 017.310/2018-0
	Valor (R$) 
	Data

	7.687,20
	8/1/2010

	33,92
	17/12/2010

	85.590,40
	11/10/2010

b.2) Valor atualizado em 2/3/2019: R$ 188.541,95 (peça 17) .
c) aplicar ao Sr. João Alves Alencar (CPF XXX.081.203-XX) a multa prevista no art. 57 da Lei 8.443/1992 c/c o art. 267 do Regimento Interno, com a fixação do prazo de quinze dias, a contar da notificação, para comprovar, perante este Tribunal (art. 214, inciso III, alínea ‘a’, do Regimento Interno) , o recolhimento da dívida aos cofres do Tesouro Nacional, atualizada monetariamente desde a data do acórdão que vier a ser proferido até a do efetivo recolhimento, se for paga após o vencimento, na forma da legislação em vigor;
 d) autorizar, desde logo, nos termos do art. 28, inciso II, da Lei 8.443/1992, a cobrança judicial da dívida, caso não atendida a notificação;
e) autorizar o pagamento da dívida em até 36 (trinta e seis) parcelas mensais e consecutivas, se requerido, nos termos do art. 26 da Lei 8.443/1992 c/c o art. 217 do Regimento Interno, fixando-lhe o prazo de quinze dias, a contar do recebimento da notificação, para comprovar perante este Tribunal o recolhimento da primeira parcela, e de trinta dias, a contar da parcela anterior, para comprovar o recolhimento das demais parcelas, devendo incidir sobre cada valor mensal, atualizado monetariamente, os juros de mora devidos, na forma prevista na legislação em vigor, alertando o responsável de que a falta de comprovação do recolhimento de qualquer parcela importará o vencimento antecipado do saldo devedor; 
f) encaminhar cópia da deliberação que vier a ser proferida, bem como do relatório e do voto que a fundamentarem, ao Procurador-Chefe da Procuradoria da República no Maranhão, nos termos do § 3º do art. 16 da Lei 8.443/1992 c/c o § 7º do art. 209 do Regimento Interno do TCU, para adoção das medidas que entender cabíveis; e
g) enviar cópia do Acórdão que vier a ser proferido ao Fundo Nacional de Desenvolvimento da Educação e ao advogado do responsável regulamente constituído nos autos, para ciência, informando que a deliberação, acompanhada do Relatório e do Voto que a fundamentam, está disponível para a consulta no endereço www.tcu.gov.br/acordaos, além de esclarecer que, caso requerido, o TCU poderá fornecer, sem custos, as correspondentes cópias de forma impressa.”
É o relatório.

Amadeus Pereira da Silva (4408/OAB/MA) e outros, representando João Alves Alencar.

Procurador Sergio Ricardo Costa Caribé.

TOMADA DE CONTAS ESPECIAL. PNATE. PDDE. NÃO COMPROVAÇÃO DA BOA E REGULAR APLICAÇÃO DOS RECURSOS. CITAÇÃO. REJEIÇÃO DAS ALEGAÇÕES DE DEFESA. CONTAS IRREGULARES. MULTA. DÉBITO.

TOMADA DE CONTAS ESPECIAL (TCE)

Secretaria de Controle Externo de Tomada de Contas Especial (SecexTCE).

Cuidam os autos de tomada de contas especial, instaurada pelo Fundo Nacional de Desenvolvimento da Educação (FNDE) em desfavor do Sr. João Alves Alencar, exPrefeito (Gestão 2009-2012) , em razão da impugnação parcial das despesas com os recursos repassados ao Município de Senador La Rocque/MA, à conta do Programa Nacional de Apoio ao Transporte do Escolar, no exercício de 2009 (Pnate/2009) e do Programa Dinheiro Direto na Escola no exercício de 2010 (PDDE/2010) , contrariando o previsto na Resolução CD/FNDE 14, de 8/4/2009 e na Resolução CD /FNDE 3, de 1º/4/2010.
Para a execução dos referidos programas, o FNDE repassou ao Município de Senador La Rocque/MA o montante de R$ 298.012,00, sendo R$ 27.395,70 para o Pnate/2009 e R$ 270.616,30 para o PDDE/2010 (peça 2, p. 5-7) .
Caracterizada a impugnação parcial das despesas realizadas, o FNDE instaurou a tomada de contas especial, dada a divergência do valor efetivamente transferido pelo ente repassador e o valor declarado na prestação de contas analisada, não aplicação dos recursos do convênio no mercado financeiro, pagamento não relacionado na Relação de Pagamentos efetuados do Demonstrativo da Execução da Receita e da Despesa e de Pagamentos Efetuados e pagamentos indevidos de tarifas bancárias, conforme relatório do tomador de contas (peça 4, p.55-61) e relatório de auditoria da Controladoria-Geral da União (peça 5) .
Já no âmbito do TCU, a unidade técnica pronunciou-se pela citação do responsável em 2/10/2018, pelo valor histórico de R$ 93.311,52 (peça 10) .
Regularmente citado (peças 13 e 14) , o exprefeito apresentou, intempestivamente, as alegações de defesa em relação às irregularidades apontadas na execução dos programas (peça 16) .
A SecexTCE, encarregada do saneamento dos autos, propõe, por meio da instrução à peça 18, rejeitar as alegações de defesa apresentadas. Em consequência, propõe julgar irregulares as presentes contas, imputando ao responsável o débito no valor histórico de R$ 93.311,52 e a multa prevista no art. 57 da Lei 8.443/1992. O Ministério Público junto ao TCU avalizou essa proposta (peça 21) .
Acolho o encaminhamento proposto pela SecexTCE, cuja análise adoto como parte das minhas razões de decidir.
As parcelas mais significativas do dano referem-se a despesas para as quais não foi possível estabelecer o requerido nexo de causalidade com os recursos transferidos ao município. Acerca de tais débitos, o defendente não trouxe aos autos quaisquer elementos capazes de confirmar a destinação dos valores às despesas elegíveis no âmbito do PDDE, de modo a comprovar a correta aplicação dos recursos federais repassados.
Como registrou a SecexTCE, a defesa limita-se a afirmar que houve aplicação correta dos montantes recebidos, sem, contudo, apresentar as provas necessárias para desconstituir as irregularidades que motivaram a instauração desta TCE. Remanesce, portanto, a obrigação de ressarcimento, na forma sugerida pela unidade técnica.
Com efeito, endosso a proposta formulada pela unidade técnica, chancelada pelo Parquet especial, no sentido de julgar irregulares as presentes contas, condenando o responsável em débito e aplicando-lhe a multa legal.
Deixo de acolher a proposta de, desde já, autorizar-se o parcelamento da dívida imputada, por entender tratar-se de providência que somente deve ser adotada em face de solicitação do interessado.
Ante o exposto, manifesto-me por que o Tribunal aprove o acórdão que ora submeto à deliberação deste Colegiado.
TCU, Sala das Sessões Ministro Luciano Brandão Alves de Souza, em 14 de maio de 2019.
AUGUSTO SHERMAN CAVALCANTI 
Relator